---
title: "Onderzoek naar het verschil in genexpressie tussen fibroblasten en geïnduceerde pluripotente stamcellen"
author: "Thijmen Weijgertze en Dian Dupon"
date: "'`r Sys.Date()`'"
output:
  html_document:
    toc: true
    toc_float: true
    theme: lumen
---

# Onderdeel les 1
### Introductie
<div style="text-align: right">
Het doel van dit onderzoek is het onderzoeken van de verschillen tussen fibroblasten en geïnduceerde pluripotente stamcellen (iPSC). Hierbij is de volgende onderzoeksvraag geformuleerd: Wat zijn de verschillen in genexpressie tussen iPSC en fibroblasten? De iPSC cellijnen zijn verkregen door overexpressie van de transcriptiefactoren MYC, OCT3/4, SOX2 en KLF4 in fibroblast cellijnen. Voor het onderzoek zijn er fibroblast cellijnen onderzocht van twee proefpersonen. Van iedere fibroblast cellijn is ook een iPSC cellijn gemaakt. Alle cellijnen (condtie en proefpersoon) zijn in duplo onderzocht.
</div>

### Bash script voor het downloaden van de fastqc files
```
for id in $(cat sra_ids.txt)
do 
fastq-dump --split-3 --outdir '/home/daur2/rnaseq/rnaseq_ipsc/fastq/.' --gzip $id
done
```

### Conclusie aan de hand van de fastqc files
<div style="text-align: right">
Over het algemeen zijn bij alle samples de per base sequence quality en de per base quality scores binnen de normaal waardes. De phred score ligt vaak tussen de 28 en 34. In een aantal gevallen zijn end Phred scores waargenomen van >22. De base quality scores van de condities zijn gemiddeld hoog genoeg om de reads te vertrouwen. De sequence quality scores hebben bij alle condities een piek bij een hoge Phred score. Hiermee kan geconcludeerd worden dat de reads van goede kwaliteit zijn.
</div>

### Alignment met hg38 genoom
```
# Laden van de packages
library(Rsubread)
library(tidyverse)

# Object creëren met de locatie van de fastq files
fastq_dir <- "/home/daur2/rnaseq/rnaseq_ipsc/fastq/"

# Object creëren met de base name van de index files
hg38_index <- "/home/daur2/rnaseq/hg38_index/hg38_index"

# Object creëren met de output direction voor de .bam files
bam_dir <- "/home/daur2/rnaseq/rnaseq_ipsc/bam/"

# Creëren van een vector met de sample nummers
samples <- list.files(fastq_dir, pattern = "_[12].fastq.gz") %>% 
  str_remove(pattern = "_[12].fastq.gz") %>%
  unique()

# Alignen van de reads in de fastq files
alignment_statistics <- align(
  
  index = hg38_index,
  readfile1 = paste0(fastq_dir, samples, "_1.fastq.gz"), 
  readfile2 = paste0(fastq_dir, samples, "_2.fastq.gz"),
  type = "rna", input_format = "gzFASTQ", output_format = "BAM",
  output_file = paste0(bam_dir, samples, ".bam"), 
      
  # alleen uniquely mapping reads rapporteren
  unique = TRUE,
      
  # nummer of CPU Threads
  nthreads = 10
      
)

# alignment opslaan als R object
saveRDS(alignment_statistics, file = paste0(bam_dir, "alignment_statistics.rds"))
```

### Mapped vs unmapped gegroepeerde staafdiagram van de alignment statistics
```{r Onderdeel 1e, message=FALSE, warning=FALSE, fig.cap= "__Figuur 1. Percentage mapped en unmapped fragmenten per bam file__, in het figuur zijn de condities op de x-as uitgezet tegen de percentages mapped of unmapped fragmenten op de y-as."}
# tidyverse package laden
library(tidyverse)

# R align object in R laden
alignment_statistics <- readRDS("/home/daur2/rnaseq/rnaseq_ipsc/bam/alignment_statistics.rds")

#kolommen en rijen omwisselen 
alignment_statistics_transposed <- as_tibble(t(alignment_statistics)) %>%  
  
  #kolommen toevoegen op de juiste positie
  mutate(
    "BAM"=colnames(alignment_statistics), 
    .before = Total_fragments
  ) %>% 
  mutate(
    "perc_mapped"= Mapped_fragments / Total_fragments * 100, 
    "perc_unmapped"= 100 - perc_mapped,
    .after = Mapped_fragments
  )

#tidy maken
alignment_statistics_tidy <- alignment_statistics_transposed %>% 
  pivot_longer(
    cols = perc_mapped:perc_unmapped, 
    names_to = "mapped_unmapped", 
    values_to = "perc_mapped_unmapped"
  )

#factor maken (mapped of unmapped)
alignment_statistics_tidy$mapped_unmapped <- factor(alignment_statistics_tidy$mapped_unmapped, levels = c("perc_mapped", "perc_unmapped"))

#geom_col plotten
alignment_statistics_tidy %>% group_by(BAM) %>% 
  ggplot(aes(x = BAM, y = perc_mapped_unmapped, fill = mapped_unmapped))+
  geom_col(position = position_dodge())+
  theme(axis.text.x = element_text(angle = 60, hjust = 1))+
  coord_cartesian (ylim =c(0,100))+
  labs(
    title = paste0("Figuur 1. Percentage mapped en unmapped fragments per .bam file"),
    x = "",
    y = "Percentage fragments",
    fill = "Legenda"
  )
```
<div style="text-align: right">
In figuur 1 zijn de percentages mapped en unmapped fragmenten weergeven per bam file. Hierbij is te zien dat het percentage mapped fragments hoger lag dan het percentage unmapped fragmenten. Het percentage unmapped fragments lag over het algemeen onder de 30%, terwijl het percentage mapped fragments over het algemeen boven de 60% lag.
</div>

# Onderdeel les 2
### Genereren count table
```
# Laden van de library
library(Rsubread)

# Object creëren met de dir input voor de bam files 
bam_dir <- "/home/daur2/rnaseq/rnaseq_ipsc/bam/"

# Object creëren met de dir input voor de count tables
counts_dir <- "/home/daur2/rnaseq/rnaseq_ipsc/counts/"

# Vector maken met namen voor de bam files
bam_files <- list.files(bam_dir, pattern = ".*\\.bam$", full.names = TRUE)

# reads per gen tellen met behulp van de NCBI RefSeq annotaties
read_counts <- featureCounts(
  
  files = bam_files,
  annot.inbuilt = "hg38",
  useMetaFeatures = TRUE,
  strandSpecific = 0,
  isPairedEnd = TRUE, 
  countReadPairs = TRUE, 
  nthreads = 10
)
```

### Staafdiagram van het percentage assigned reads per sample
```{r Onderdeel 2B, warning=FALSE, message=FALSE, fig.cap="__Figuur 2. Percentage assigned reads per sapmle__, de RNA-seq samples op de x-as zijn uitgezet tegen het percentage assigned reads ten opzichte van het referentie genoom hg38 op de y-as."}
# library inladen
library(tidyverse)

# dataframe verkrijgen
read_counts <- readRDS("/home/daur2/rnaseq/rnaseq_ipsc/counts/read_counts.rds")
count_stats <- read_counts$stat

# Eerste kolom omzetten naar rijnamen
rownames(count_stats) <- count_stats$Status
count_stats$Status <- NULL

# Percentage "uniquely counting framgents" berekenen 
count_stats_t <- count_stats %>% 
  t %>% 
  as_tibble() %>% 
  mutate(bamfile=colnames(count_stats)) %>%
  mutate(Total=colSums(count_stats)) %>%
  mutate(perc_assigned = Assigned/Total*100)

# percentages in een staafdiagram zetten
count_stats_t %>% ggplot(aes(x = bamfile, y = perc_assigned)) +
  geom_col() +
  ggtitle("Figuur 2. Percentage assigned reads per sample") +
  xlab("RNA-seq sample") +
  ylab("Percentage assigned reads (%)") +
  theme_bw() +
  theme(axis.text.x = element_text(angle = 90)) +
  coord_cartesian (ylim =c(0,100))
```

Aan de hand van de bovenstaande grafiek kan geconcludeerd worden dat RNA-seq sample SRR7866689 het hoogste percentage counted reads bevat. Sample SRR7866691 bevat het laagste percentage counted reads. Alle samples variëren tussen de +/- 36% en 62% allignment met het hg38 genoom. 

### DESeq2 tool object maken
```{r onderdeel 2c, warning=FALSE, message=FALSE}
# count matrix verkijgen
count_matrix <- read_counts$counts

# sample data importeren
metadata <- read_csv("/home/daur2/rnaseq/rnaseq_ipsc/ipsc_sampledata.csv")

# Omzetten van metadata naar dataframe object
metadata <- as.data.frame(metadata)

# Rijnamen toevoegen aan het metadata dataframe 
rownames(metadata) <- paste0(metadata$Run, ".bam")

# Check of de kolomnamen van de count table het zelfde zijn als de rijnamen van het metadata object
colnames(count_matrix) == rownames(metadata)

# Laden van de library
library(DESeq2)

# DESeqDataSet object maken
dds <- DESeqDataSetFromMatrix(
  countData = count_matrix,
  colData = metadata, 
  design = ~ Cell_type
)
```

### PCA analyse PC1 vs PC2
```{r Onderdeel 2d, warning=FALSE, message=FALSE, fig.cap="__Figuur 3. PCA plot voor het iPSC onderzoek__, in het figuur staat PC1 tegenover PC2. De data is gegroepeerd op zowel celltype als cellijn."}
# Normaliseer data
dds_normalized <- rlog(dds)

# PCA van de dataset
pca <- dds_normalized %>% assay() %>% t() %>% prcomp()

# Proportie van variatie achterhalen voor elke PC
pca_summary <- summary(pca)$importance

# Maken van een data frame met metadata en de PCA resultaten voor plotten
pca_plotting <- cbind(metadata, pca$x)

# Verkrijgen van de percentages variatie voor PC1 en PC2
PC1_var <- round(pca_summary["Proportion of Variance", "PC1"]*100, digits = 1)
PC2_var <- round(pca_summary["Proportion of Variance", "PC2"]*100, digits = 1)

# Plot PC1 vs PC2
ggplot(pca_plotting) + 
  geom_point(aes(x=PC1, y=PC2, color = Cell_type, shape = Cell_line), size = 5) +
  ggtitle("Figuur 3. PCA voor iPSC onderzoek") +
  xlab(paste0("PC1 (", PC1_var, "%)")) +
  ylab(paste0("PC2 (", PC2_var, "%)")) +
  theme_bw()
```

Aan de hand van het bovenstaande figuur kan het volgende geconcludeerd worden. Allereerst neemt PC1 82,2% van de variatie aan data in beslag. Dit is ongeveer 4/5 deel van alle variatie. Gebasseerd op PC1 zijn de samples in 2 groepen verdeeld, namelijk iPSC en skin derived fibroblast. Hierdoor kan de data van de celtypes met elkaar vergeleken worden.

De tweede PC, namelijk PC2, neemt 6,6% van de varatie in beslag. In figuur 3 is te zien dat de genexpressie van de iPSC cellen van line 1 en line 2 relatief dicht bij elkaar liggen. Dit in tegenstelling tot de fibroblasten, waarbij de waardes ver uit elkaar liggen. Dit kan komen door het feit dat de cellen uit verschillende personen zijn afgenomen. Er kan dus geconcludeerd worden dat de variatie in genexpressie afneemt, wanneer de cellen in de zogenoemde iPSC staat zijn. 

### Heatmap met de correllatiecoëfficiënt per sample
```{r Onderdeel 2e, warning=FALSE, message=FALSE}
# Matrix van het genormaliseerde DESeq object onttrekken
dds_normalized_matrix <- assay(dds_normalized)    

# Compute pairwise correlation values
ipsc_cor <- cor(dds_normalized_matrix)    

# Laden library
library(pheatmap)

# Plotten van de heatmap met de correlation
pheatmap(ipsc_cor, annotation = metadata["Cell_type"])
```
__Figuur 4. Geclusterde heatmap van het iPSC onderzoek__, de heatmap geeft de correlatie in genexpressie weer tussen de verschillende condities. De pheatmap is geannoteerd op basis van het celtype.

Aan de hand van de bovenstaande heatmap kan het volgende geconcludeerd worden. De samples geven onderling per line een correlatiecoëfficient van > 0.99. De lines ten opzichte van elkaar geven een correlatiecoëfficiënt van +/- 0.93. Dit kan verklaard worden door het feit dat elke line afkomstig is van een individu. Onderling hebben de individuen dus een lage correlatie. 


# Onderdeel les 3
### DGE analyse 
```{r DGE analysis, warning=FALSE, message=FALSE}
# Laden library 
library(DESeq2)

# DGE analyse met DESeq2
ipsc_dge <- DESeq(dds)

# Ophalen resultaten DGE analyse
ipsc_dge_results <- results(ipsc_dge)

# Ophalen summary van de resultaten
iPSC_dge_results_lfc1_alpha05 <- results(ipsc_dge, lfcThreshold = 1, alpha = 0.05)
summary(iPSC_dge_results_lfc1_alpha05)
```

Wanneer de DGE analyse van dit onderzoek wordt vergeleken met de analyse bij de airway study kan het volgende geconcludeerd worden. Bij deze studie is het percentage upgereguleerde genen 27%, wat staat voor een aantal van 6336 genen. Bij de airway study ligt dit percentage lager, namelijk op 8,8% wat staat voor 1897 genen. Het percentnage downgereguleerde genen ligt bij deze studie op 23%, wat gelijk staat aan een aantal van 5299 genen. Bij de airway studie ligt dit percentage ook lager, namelijk op 7,2%. Dit percentage staat gelijk aan 1542 genen. 
Uit deze resultaten kan geconcludeerd worden dat er meer genregulatie plaastvindt bij de iPSC studie in vergelijking met die airway studie. Ondanks dat het totaal aantal genen dichtbij elkaar ligt bij beide studies is het percentage up- en downregulatie significant verschillend. Bij de celtypes die gebruikt zijn voor de iPSC studie vindt dus meer genregulatie plaats. 

### Volcano plot
```{r volcano plot, warning=FALSE, message=FALSE}
# Laden package
library(tidyverse)

# Creëren van een dataframe voor het plotten zonder genen met padj = NA
ipsc_dge_plotting <- data.frame(ipsc_dge_results) %>% filter(!is.na(padj))

# Kolom specificatie wanneer het gen significant verschillend tot expressie komt
ipsc_dge_plotting <- ipsc_dge_plotting %>% 
  mutate(signif = if_else(padj < 0.05 & abs(log2FoldChange) > 1, 
                          "Significant", "Not significant"))

# Maken van een volcano plot
ipsc_dge_plotting %>% 
  ggplot(aes(x = log2FoldChange, y = -log10(padj), color = signif)) +
  geom_point() + 
  xlab("log2 fold change") +
  ylab("-log10 adjusted p-value") + 
  theme_bw() +
  
  # Veranderen legend text en de kleuren
  scale_colour_manual(values = c("grey", "darkblue"), name = "Significance") +

  # Indicate thresholds als lines
  geom_hline(yintercept = -log10(0.01), linetype = "dashed") +
  geom_vline(xintercept = 1, linetype = "dashed") +
  geom_vline(xintercept = -1, linetype = "dashed")
```
__Figuur 5. Volcano plot van significant verschil in genexpressie.___
In het bovenstaande figuur zijn de genen met een significant en geen significant verschil in de genexpressie uitgezet in een plot. Hierbij wordt een p-waarde van < 0,05 gezien als significant en een p-waarde > 1,0 als niet significant. In de plot zijn genen met een significant verschil blauw gekleurd en genen met geen significant verschil grijs. 


### Heatmap van de 15 meest significante DE genen
```{r heatmap onderdeel 3, message=FALSE, warning=FALSE}
# Laden library
library(pheatmap)

# Gen identifiers verkrijgen van de 15 meest significante genen
top15_genes <- rownames(ipsc_dge_results[order(ipsc_dge_results$padj)[1:15],])

# Count values van deze 15 genen
count_values <- assay(dds)[top15_genes,]

# Vervangen kolomnamen met condities
colnames(count_values) <- colData(dds)$cell_type

# Visualiseren resultaten in een heatmap
pheatmap(count_values, scale = "row", show_rownames = TRUE)
```
__Figuur 6. Heatmap van de 15 meest significante DE genen.__
In het bovenstaande figuur zijn de countvalues van de 15 meest significante DE genen weergeven. Dit zijn de genen met een p-waarde van < 0,05 en de grootste LFC. In deze heatmap zijn de hoge LFC waardes weergeven met een rood/ oranje kleur en de lagere LFC waardes met een blauwe kleur.


# Onderdeel 4
### Heatmap met gensymbolen in plaats van Entrez id's
```{r heatmap met gensymbool in rijen, warning=FALSE, message=FALSE}
# Laden library
library(org.Hs.eg.db)
library(tidyverse)
library(DESeq2)

# Dataframe voor de 15 meest significante DE genen
top15_genes <- rownames(ipsc_dge_results[order(ipsc_dge_results$padj)[1:15],]) %>% data_frame() 
colnames(top15_genes)[1] <- "entrezid"
top15_genes

# Obtain the count values for these genes
count_values <- assay(dds)[top15_genes$entrezid,]
count_values

# Gensymbolen gebasseerd op de Entrez identifiers
rownames(count_values) <- mapIds(org.Hs.eg.db,
                             keys = rownames(count_values),
                             column = "SYMBOL",
                             keytype = "ENTREZID",
                             multiVals = "first")

# Verander kolomnamen met condities
colnames(count_values) <- colData(dds)$cell_type

# Visualisatie in een heatmap
pheatmap(count_values, scale = "row", show_rownames = TRUE)
```
__Figuur 7. Heatmap van de 15 meest significante DE genen met symbol.__
In het bovenstaande figuur zijn de countvalues van de 15 meest significante DE genen weergeven. Dit zijn de genen met een p-waarde van < 0,05 en de grootste LFC. In deze heatmap zijn de hoge LFC waardes weergeven met een rood/ oranje kleur en de lagere LFC waardes met een blauwe kleur. 


### Functie Go term enrichment analyse 
```{r Functie  enrichment analyse schrijven}
# library laden
library(GOstats)

gotermAnalysis <- function(x, upregulated, lfc_limiter, padj_limiter){

# stops the script in case of a wrong output  
stopifnot(is.logical(upregulated))
stopifnot(is.numeric(lfc_limiter))
stopifnot(is.numeric(padj_limiter))
stopifnot(padj_limiter > 0)

# dge results opslaan in var
dge_results <- x

# if statement voor de upregulated logical 

if(upregulated == TRUE){

# Create a list of upregulated genes
up_or_downregulated_genes <- dge_results %>% data.frame() %>% filter(log2FoldChange > lfc_limiter, padj < padj_limiter) %>% rownames()

}else if(upregulated == FALSE)
{
  
# Create a list of downregulated genes
up_or_downregulated_genes <- dge_results %>% data.frame() %>% filter(log2FoldChange < -(lfc_limiter), padj < padj_limiter) %>% rownames()

}

# Create a list of all genes in the dataset
all_genes <- dge_results %>% data.frame() %>% rownames()

# Perform GO term enrichment analysis
test_object <- new("GOHyperGParams",
                   geneIds = up_or_downregulated_genes,
                   universeGeneIds = all_genes, 
                   annotation = "org.Hs.eg.db", 
                   ontology = "BP", 
                   pvalueCutoff = 1,
                   testDirection = "over")
summary(hyperGTest(test_object))
} 
```

### Go term enrichment analyse grafiek van de upgereguleerde en downgereguleerde genen
```{r upregulated goterm analysis graph, warning=FALSE, message=FALSE, fig.cap="**Figuur 8. Top 15 verrijkte GO terms voor upgereguleerde iPSC genen** "}
### UPREGULATED GRAPH
# opslaan goterm Analyse upregulated
goterm_analysis_upregulated_results <- gotermAnalysis(
  ipsc_dge_results, 
  upregulated = TRUE, 
  lfc_limiter = 1, 
  padj_limiter = 0.01)

# Adjust the p values for multiple testing
goterm_analysis_upregulated_results$padj <- p.adjust(goterm_analysis_upregulated_results$Pvalue, method = "BH")

# Select only gene sets that are larger than 5 but smaller 
# than 500 (to prevent taking along very small and very large
# gene sets).
goterm_analysis_upregulated_results <- goterm_analysis_upregulated_results %>% filter(Count > 5) %>% filter(Count < 500)

# Select the top 20 GO terms
goterm_analysis_up_top20 <- goterm_analysis_upregulated_results[order(goterm_analysis_upregulated_results$padj)[1:20],]

# Plot the p-values of the top 20 GO terms
goterm_analysis_up_top20$Term <- factor(goterm_analysis_up_top20$Term, 
                                     levels = goterm_analysis_up_top20$Term[
                                       order(goterm_analysis_up_top20$padj, decreasing = TRUE)])
goterm_analysis_up_top20 %>% ggplot(aes(x = Term, y = -log10(padj))) +
  geom_point() +
  coord_flip() +
  ylab(expression(-log[10](adjusted~italic(P)~value))) + 
  xlab("GO terms") +
  ggtitle("Top 20 enriched GO terms\n for upregulated genes") +
  theme_bw()
```

In het bovenstaande figuur Zijn de resultaten van de GO term enrichment analyse weergeven. In het figuur is te zien dat de upgereguleerde genen voornamelijk te maken hebben bij de generatie van neuronen, neurogenese en neuron differentiatie. Deze GO terms geven de hoogste p-waardes.


```{r downregulated goterm analysis graph, warning=FALSE, message=FALSE, fig.cap="**Figuur 9. Top 15 verrijkte GO terms voor downgereguleerde iPSC genen**"}
### DOWNREGULATED GRAPH
# opslaan goterm Analyse downregulated
goterm_analysis_downregulated_results <- gotermAnalysis(
  ipsc_dge_results, 
  upregulated = FALSE, 
  lfc_limiter = 1, 
  padj_limiter = 0.01)

# Adjust the p values for multiple testing
goterm_analysis_downregulated_results$padj <- p.adjust(goterm_analysis_downregulated_results$Pvalue, method = "BH")

# Select only gene sets that are larger than 5 but smaller 
# than 500 (to prevent taking along very small and very large
# gene sets).
goterm_analysis_downregulated_results <- goterm_analysis_downregulated_results %>% filter(Count > 5) %>% filter(Count < 500)

# Select the top 20 GO terms
goterm_analysis_down_top20 <- goterm_analysis_downregulated_results[order(goterm_analysis_downregulated_results$padj)[1:20],]

# Plot the p-values of the top 20 GO terms
goterm_analysis_down_top20$Term <- factor(goterm_analysis_down_top20$Term, 
                                     levels = goterm_analysis_down_top20$Term[
                                       order(goterm_analysis_down_top20$padj, decreasing = TRUE)])
goterm_analysis_down_top20 %>% ggplot(aes(x = Term, y = -log10(padj))) +
  geom_point() +
  coord_flip() +
  ylab(expression(-log[10](adjusted~italic(P)~value))) + 
  xlab("GO terms") +
  ggtitle("Top 20 enriched GO terms\n for downregulated genes") +
  theme_bw()
```

In het bovenstaande figuur zijn de resultaten van de GO term enrichment analyse weergeven. In het figuur is te zien dat de downgereguleerde genen voornamelijk te maken hebben met cel migratie/ mobiliteit en circulatoir systeem vorming.

__Conclusie__
Aan de hand van de bovenstaande figuren kan het volgende geconcludeerd worden. Tijdens de vorming van stamcellen uit fibroblasten wordt de mobiliteit van de cellen downgereguleerd. Hieronder valt ook cel migratie en de vorming van het circulatoire systeem. Tevens wordt de generatie van neuronen, neurgenese en neuron differentiatie upgereguleerd. 