---
title: "Onderzoek naar verschillen tussen fibroblasten en geïnduceerde pluripotente stamcellen (iPSC)"
author: "Dian Dupon & Thijmen Weijgertze"
date: '`r Sys.Date()`'
output: 
  html_document:
    toc: true
    toc_float: true
    theme: lumen
---

<font size="20"><FONT COLOR=red>*Voor het inleveren kopjes weghalen en er één verslag van maken (als dat nodig is)*</FONT></font>

# **Onderdeel 1**
### Introductie (1a)

<div style="text-align: justify"> 
Het doel van dit onderzoek was het onderzoeken van de verschillen tussen fibroblasten en geïnduceerde pluripotente stamcellen (iPSC). Hierbij werd de volgende onderzoeksvraag geformuleerd: Wat zijn de verschillen in genexpressie tussen iPSC en fibroblasten? De iPSC cellijnen waren verkregen door overexpressie van de transcriptiefactoren MYC, OCT3/4, SOX2 en KLF4 in fibroblast cellijnen. Voor het onderzoek zijn er fibroblast cellijnen onderzocht van twee proefpersonen. Van iedere fibroblast cellijn werd ook een iPSC cellijn gemaakt. Alle cellijnen (condtie en proefpersoon) werden in duplo onderzocht.
</div>

### 1b
```
#!/bin/bash
for id in $(cat sra_ids.txt)
do 
fastq-dump --split-3 --outdir '/home/daur2/rnaseq/rnaseq_ipsc/fastq/.' --gzip $id
done
```

### 1c

<div style="text-align: justify"> 
De base quality scores van de condities waren gemiddeld hoog genoeg om de reads te vertrouwen. De sequence quality scores hadden bij alle condities een piek bij een hoge Phred score. Hiermee kon geconcludeerd worden dat de reads van goede kwaliteit waren.
</div>

### 1d

```
# Laden van de packages
library(Rsubread)
library(tidyverse)

# Object creëren met de locatie van de fastq files
fastq_dir <- "/home/daur2/rnaseq/rnaseq_ipsc/fastq/"

# Object creëren met de base name van de index files
hg38_index <- "/home/daur2/rnaseq/hg38_index/hg38_index"

# Object creëren met de output direction voor de .bam files
bam_dir <- "/home/daur2/rnaseq/rnaseq_ipsc/bam/"

# Creëren van een vector met de sample nummers
samples <- list.files(fastq_dir, pattern = "_[12].fastq.gz") %>% 
  str_remove(pattern = "_[12].fastq.gz") %>%
  unique()

# Alignen van de reads in de fastq files
alignment_statistics <- align(
  
  index = hg38_index,
  readfile1 = paste0(fastq_dir, samples, "_1.fastq.gz"), 
  readfile2 = paste0(fastq_dir, samples, "_2.fastq.gz"),
  type = "rna", input_format = "gzFASTQ", output_format = "BAM",
  output_file = paste0(bam_dir, samples, ".bam"), 
      
  # alleen uniquely mapping reads rapporteren
  unique = TRUE,
      
  # nummer of CPU Threads
  nthreads = 10
      
)

# alignment opslaan als R object
saveRDS(alignment_statistics, file = paste0(bam_dir, "alignment_statistics.rds"))
```
### 1e

```{r grouped bar, warning=FALSE, message=FALSE, fig.cap="***Figuur 1; Percentages mapped en unmapped fragmenten per .bam file***, In het figuur staat het percentage fragmenten op de y-as tegenover de conditie op de x-as. In het figuur is zowel het percentage mapped als unmapped geplot."}
#tidyverse package laden
library(tidyverse)

# R align object in R laden
alignment_statistics <- readRDS("/home/daur2/rnaseq/rnaseq_ipsc/bam/alignment_statistics.rds")

#kolommen en rijen omwisselen 
alignment_statistics_transposed <- as_tibble(t(alignment_statistics)) %>%  
  
  #kolommen toevoegen op de juiste positie
  mutate(
    "BAM"=colnames(alignment_statistics), 
    .before = Total_fragments
  ) %>% 
  mutate(
    "perc_mapped"= Mapped_fragments / Total_fragments * 100, 
    "perc_unmapped"= 100 - perc_mapped,
    .after = Mapped_fragments
  )

#tidy maken
alignment_statistics_tidy <- alignment_statistics_transposed %>% 
  pivot_longer(
    cols = perc_mapped:perc_unmapped, 
    names_to = "mapped_unmapped", 
    values_to = "perc_mapped_unmapped"
  )

#factor maken (mapped of unmapped)
alignment_statistics_tidy$mapped_unmapped <- factor(alignment_statistics_tidy$mapped_unmapped, levels = c("perc_mapped", "perc_unmapped"))

#geom_col plotten
alignment_statistics_tidy %>% group_by(BAM) %>% 
  ggplot(aes(x = BAM, y = perc_mapped_unmapped, fill = mapped_unmapped))+
  geom_col(position = position_dodge())+
  theme(axis.text.x = element_text(angle = 60, hjust = 1))+
  coord_cartesian (ylim =c(0,100))+
  labs(
    title = paste0("Percentage mapped en unmapped fragmenten per .bam file"),
    x = "",
    y = "Percentage fragmenten (%)",
    fill = "Legenda"
  )
```

<div style="text-align: justify"> 
In figuur 1 was te zien dat het percentage mapped fragments hoger lag dan het percentage unmapped fragments. Het percentage unmapped fragments lag over het algemeen onder de 30%, terwijl het percentage mapped fragments over het algemeen boven de 60% lag.
</div>

# **Onderdeel 2**

### 2a

```
# Load the required libraries
library(Rsubread)

# Create object with input dir for bam files
bam_dir <- "/home/daur2/rnaseq/rnaseq_ipsc/bam/"

# Create object with output dir for count tables
counts_dir <- "/home/daur2/rnaseq/rnaseq_iPSC/counts/"

# Create vector with names of bam files
bam_files <- list.files(bam_dir, pattern = ".*\\.bam$", full.names = TRUE)

# Count the reads per gene using the in-built NCBI RefSeq annotations
read_counts <- featureCounts(
  
  files = bam_files,
  annot.inbuilt = "hg38",
  useMetaFeatures = TRUE,
  strandSpecific = 0,
  isPairedEnd = TRUE, 
  countReadPairs = TRUE, 
  nthreads = 10
)
```

### 2b

```{r staafdiagram percentage assigned reads, warning=FALSE, message=FALSE, fig.cap="***Figuur 2; Percentage alligned reads per conditie,*** *Op de y-as staat het percentage aligned reads met het referentie genoom hf38 tegenover de conditie op de x-as*"}
# inlezen count data 
read_counts <- readRDS("/home/daur2/rnaseq/rnaseq_ipsc/counts/read_counts.rds")
stat <- read_counts$stat

# rijnamen maken
rownames(stat) <- stat$Status
stat$Status <- NULL

# tidy maken
# kolommen en rijen wisselen
stat_t <- stat %>% t %>% as_tibble() %>% 
  mutate(
    "BAM" = colnames(stat),
    .before = Assigned
  ) %>% 
  mutate(
    "total" = colSums(stat),
    .after = BAM
  ) %>% 
  mutate(
    "perc_assigned" = Assigned / total * 100,
    .after = Assigned
  )

stat_t %>%
  ggplot(aes(x=BAM, y=perc_assigned))+
  geom_col()+
  theme_bw()+
  theme(axis.text.x = element_text(angle = 60, hjust = 1))+
  coord_cartesian (ylim =c(0,100))+
  theme(legend.position="none")+
  labs(
    title = "Percentage assigned reads per .bam file",
    x = "",
    y = "Percentage assigned (%)"
  )
```

<div style="text-align: justify">
Uit figuur 2 kon geconcludeerd worden dat 35%-65% van de reads kunnen worden toegewezen aan een gen binnen de hg38 referentie. De overige percentages zijn afkomstig van andere locatie op het hg38 genoom.
</div>

### 2c

```{r DESeq object, warning=FALSE, message=FALSE}
# opslaan count matrix
count_matrix <- read_counts$counts

# importeren sample data
metadata <- read_csv("/home/daur2/rnaseq/rnaseq_ipsc/ipsc_sampledata.csv")

# class naar dataframe veranderen
metadata <- as.data.frame(metadata)

# rownames toevoegen aan metadata
rownames(metadata) <- paste0(metadata$Run, ".bam")

# controleren of de col names van de count table gelijk zijn aan de rownames van metadata
rownames(metadata) == colnames(count_matrix)

# Een factor maken van celltype met als levels "Skin derived fibroblast" en "ipsc"
metadata$Cell_type <- metadata$Cell_type %>% 
  factor(levels = c("Skin derived fibroblast", "iPSC"))

# DESeq2 library laden
library(DESeq2)

# DESeq2 object aanmaken
dds <- DESeqDataSetFromMatrix(
  countData = count_matrix,
  colData = metadata,
  design = ~ Cell_type
)
```

### 2d

```{r normalizing and PCA analysis, warning=FALSE, message=FALSE, fig.cap="***Figuur 3; PCA plot van het iPSC onderzoek,*** In het figuur staat PC1 tegenover PC2. De data is gegroepeerd op zowel celltype als cellijn"}
# normaliseren van de data door geoptimaliseerde log2 normalisatie
dds_normalized <- rlog(dds)

# uitvoeren PCA op iPSC study
pca <- dds_normalized %>% assay() %>% t() %>% prcomp()

# Het vinden van de proportie van variatie voor elke PC
pca_summary <- summary(pca)$importance
pca_summary

# Creëren van een data frame met metadata en de PCA waarden voor het plotten
pca_plotting <- cbind(metadata, pca$x)

# Het verkrijgen van de variatiepercentages die gedekt worden door PC1 en PC2
PC1_var <- round(pca_summary["Proportion of Variance", "PC1"]*100, digits = 1)
PC2_var <- round(pca_summary["Proportion of Variance", "PC2"]*100, digits = 1)

# Plot PC1 vs PC2
ggplot(pca_plotting) + 
  geom_point(aes(x=PC1, y=PC2, color = Cell_type, shape = Cell_line), size = 5) +
  ggtitle("PCA voor het iPSC onderzoek") +
  xlab(paste0("PC1 (", PC1_var, "%)")) +
  ylab(paste0("PC2 (", PC2_var, "%)")) +
  theme_bw()
```

<div style="text-align: justify">
Uit figuur 3 is gebleken dat PC1 een zeer groot deel van de variatie (82.2%) bevatte. PC1 liet zien dat de data gegroepeerd is in twee groepen corresponderend met de condities 'skin derived fibroblast' en 'iPSC'. Het leek er op te duiden dat het verschil in genexpressie af te leiden is aan het verschil in celtype. PC2 bevatte een veel kleiner deel van de variatie (82.2%) ten opzichte van PC1. PC2 liet zien dat er een variatie in genexpressie is tussen de verschillende cellijnen. Het viel op dat de fibroblast cellijnen, ten opzichte van elkaar, een grotere variatie in genexpressie lieten zien dan de iPSC cellijnen.
</div>

### 2e

```{r correlaties berekenen en het opzetten van een pheatmap, message=FALSE, warning=FALSE, fig.cap="***Figuur 4; Geclusterde pheatmap van het iPSC onderzoek,*** De pheatmap geeft de correlatie in genexpressie weer tussen de verschillende condities. De pheatmap is geannoteerd op basis van celtype."}
# Het verkrijgen van de matrix uit het genormaliseerde DESeq object
dds_normalized_matrix <- assay(dds_normalized)    

# Paarsgewijze correlatie berekenen
iPSC_cor <- cor(dds_normalized_matrix)    

# Laden van het pheatmap pakket
library(pheatmap)

# Het plotten van een heatmap met de correlatie; annoteer de heatmap op basis van celtype
pheatmap(iPSC_cor, annotation = metadata["Cell_type"], annotation_colors = list(Cell_type = c("Skin derived fibroblast" = "#E6E6FA", "iPSC" = "#b7f6e4")))
```

<div style="text-align: justify">
Uit de pheatmap in figuur 4 kon geconcludeerd worden dat een groot gedeelte van de genexpressie tussen de fibroblast cellijnen en iPSC cellijnen met elkaar overeenkwamen, maar dat enkele genen verschillen in genexpressie. Verder leek er ook tot bepaalde mate een verschil in genexpressie tussen de twee verschillende cellijnen te zijn (In het figuur was namelijk te zien dat het rode gebied opgedeeld was in rode en oranje vlakken).
</div>

# **Onderdeel 3**

### 3a

```{r dds object inladen, warning=FALSE, message=FALSE}
# DESeq analyse uitvoeren
iPSC_dge <- DESeq(dds)

# Obtain the results for the DGE analysis
# default settings
iPSC_dge_results_default <- results(iPSC_dge)

# lfc > 1 alpha 0.05
iPSC_dge_results_lfc1_alpha05 <- results(iPSC_dge, lfcThreshold = 1, alpha = 0.05)
summary(iPSC_dge_results_lfc1_alpha05)
```

### 3b

```{r volcano plot, warning=FALSE, message=FALSE}
# Obtain the genes with a significant p-value
sign_genes <- iPSC_dge_results_default[which(iPSC_dge_results_default$padj < 0.05),]

# Obtain the id of the most significantly upregulated gene
topGene <- sign_genes[which.max(sign_genes$log2FoldChange),]
topGene_name <- rownames(topGene)

# Create a dataframe for plotting without genes with padj = NA
iPSC_dge_plotting <- data.frame(iPSC_dge_results_default) %>% filter(!is.na(padj))

# Create column specifying if gene is significantly differentially expressed
iPSC_dge_plotting <- iPSC_dge_plotting %>% 
  mutate(signif = if_else(padj < 0.05 & abs(log2FoldChange) > 1, 
                          "Significant", "Not significant"))

# Create a volcano plot
iPSC_dge_plotting %>% 
  ggplot(aes(x = log2FoldChange, y = -log10(padj), color = signif)) +
  geom_point() + 
  xlab("log2 fold change") +
  ylab("-log10 adjusted p-value") + 
  theme_bw() +
  
  # Change the legend text and the colours
  scale_colour_manual(values = c("grey", "darkblue"), name = "Significance") +
  
  # Annotate the most significantly upregulated gene
  annotate("text", x = topGene$log2FoldChange-2, y = -log10(topGene$padj)*2, 
           label = topGene_name, colour = "darkgreen")+
  geom_hline(yintercept = -log10(0.05), linetype = "dashed")+
  geom_vline(xintercept = 1, linetype = "dashed")+
  geom_vline(xintercept = -1, linetype = "dashed")
```
 
<div style="text-align: justify">
Uit de vulcona plot is geconcludeerd dat een zeer groot aantal genen een significant verschil in expressie laten zien met een LFC hoger dan 1. Het gen 100874195 liet de hoogste significante LFC zien.
</div>

### 3c

```{r heatmap 15 most significantly DE, warning=FALSE, message=FALSE}
# Obtain the gene identifiers of the 15 most significant genes
top15_genes <- rownames(iPSC_dge_results_default[order(iPSC_dge_results_default$padj)[1:15],])
top15_genes

# Obtain the count values for these genes
count_values <- assay(dds)[top15_genes,]

# Replace the column names with conditions
colnames(count_values) <- colData(dds)$cell_type

# Visualize the results in a heatmap (with scaling!) 
pheatmap(count_values, scale = "row", show_rownames = TRUE)
```

# **Onderdeel 4**

### 4a

```{r pheatmap maar met symbols, warning=FALSE, message=FALSE}
library("org.Hs.eg.db")

# Obtain the gene identifiers of the 15 most significant genes
top15_genes <- rownames(iPSC_dge_results_default[order(iPSC_dge_results_default$padj)[1:15],]) %>% data_frame() 
colnames(top15_genes)[1] <- "entrezid"
top15_genes

# Obtain the count values for these genes
count_values <- assay(dds)[top15_genes$entrezid,]

# Obtain the gene symbols based on the Entrez identifiers
rownames(count_values) <- mapIds(org.Hs.eg.db,
                             keys = rownames(count_values),
                             column = "SYMBOL",
                             keytype = "ENTREZID",
                             multiVals = "first")

# Replace the column names with conditions
colnames(count_values) <- colData(dds)$cell_type

# Visualize the results in a heatmap (with scaling!) 
pheatmap(count_values, scale = "row", show_rownames = TRUE)
```

### 4b

```{r gotermAnalysis function, warning=FALSE, message=FALSE}
# library laden
library(GOstats)

gotermAnalysis <- function(x, upregulated, lfc_limiter, padj_limiter){

# stops the script in case of a wrong output  
stopifnot(is.logical(upregulated))
stopifnot(is.numeric(lfc_limiter))
stopifnot(is.numeric(padj_limiter))
stopifnot(padj_limiter > 0)

# dge results opslaan in var
dge_results <- x

# if statement voor de upregulated logical 

if(upregulated == TRUE){

# Create a list of upregulated genes
upregulated_genes <- dge_results %>% data.frame() %>% filter(log2FoldChange > lfc_limiter, padj < padj_limiter) %>% rownames()
up_or_downregulated_genes <- upregulated_genes

}else if(upregulated == FALSE)
{
  
# Create a list of downregulated genes
downregulated_genes <- dge_results %>% data.frame() %>% filter(log2FoldChange < -(lfc_limiter), padj < padj_limiter) %>% rownames()
up_or_downregulated_genes <- downregulated_genes

}

# Create a list of all genes in the dataset
all_genes <- dge_results %>% data.frame() %>% rownames()

# Perform GO term enrichment analysis
test_object <- new("GOHyperGParams",
                   geneIds = up_or_downregulated_genes,
                   universeGeneIds = all_genes, 
                   annotation = "org.Hs.eg.db", 
                   ontology = "BP", 
                   pvalueCutoff = 1,
                   testDirection = "over")
summary(hyperGTest(test_object))
} 
```

### 4c

```{r upregulated goterm analysis graph, message=FALSE, warning=TRUE}
### UPREGULATED GRAPH
# opslaan goterm Analyse upregulated
goterm_analysis_upregulated_results <- gotermAnalysis(
  iPSC_dge_results_default, 
  upregulated = TRUE, 
  lfc_limiter = 1, 
  padj_limiter = 0.01)

# Adjust the p values for multiple testing
goterm_analysis_upregulated_results$padj <- p.adjust(goterm_analysis_upregulated_results$Pvalue, method = "BH")

# Select only gene sets that are larger than 5 but smaller 
# than 500 (to prevent taking along very small and very large
# gene sets).
goterm_analysis_upregulated_results <- goterm_analysis_upregulated_results %>% filter(Count > 5) %>% filter(Count < 500)

# Select the top 20 GO terms
goterm_analysis_up_top20 <- goterm_analysis_upregulated_results[order(goterm_analysis_upregulated_results$padj)[1:20],]

# Plot the p-values of the top 20 GO terms
goterm_analysis_up_top20$Term <- factor(goterm_analysis_up_top20$Term, 
                                     levels = goterm_analysis_up_top20$Term[
                                       order(goterm_analysis_up_top20$padj, decreasing = TRUE)])
goterm_analysis_up_top20 %>% ggplot(aes(x = Term, y = -log10(padj))) +
  geom_point() +
  coord_flip() +
  ylab(expression(-log[10](adjusted~italic(P)~value))) + 
  xlab("GO terms") +
  ggtitle("Top 20 enriched GO terms\n for upregulated genes") +
  theme_bw()
```


Het viel op de meeste significante upgerugeleerde genen betrokken zijn de neuronen en morphogenesis van de cel. 

```{r downregulated goterm analysis graph, warning=FALSE, message=FALSE}
### DOWNREGULATED GRAPH
# opslaan goterm Analyse downregulated
goterm_analysis_downregulated_results <- gotermAnalysis(
  iPSC_dge_results_default, 
  upregulated = FALSE, 
  lfc_limiter = 1, 
  padj_limiter = 0.01)

# Adjust the p values for multiple testing
goterm_analysis_downregulated_results$padj <- p.adjust(goterm_analysis_downregulated_results$Pvalue, method = "BH")

# Select only gene sets that are larger than 5 but smaller 
# than 500 (to prevent taking along very small and very large
# gene sets).
goterm_analysis_downregulated_results <- goterm_analysis_downregulated_results %>% filter(Count > 5) %>% filter(Count < 500)

# Select the top 20 GO terms
goterm_analysis_down_top20 <- goterm_analysis_downregulated_results[order(goterm_analysis_downregulated_results$padj)[1:20],]

# Plot the p-values of the top 20 GO terms
goterm_analysis_down_top20$Term <- factor(goterm_analysis_down_top20$Term, 
                                     levels = goterm_analysis_down_top20$Term[
                                       order(goterm_analysis_down_top20$padj, decreasing = TRUE)])
goterm_analysis_down_top20 %>% ggplot(aes(x = Term, y = -log10(padj))) +
  geom_point() +
  coord_flip() +
  ylab(expression(-log[10](adjusted~italic(P)~value))) + 
  xlab("GO terms") +
  ggtitle("Top 20 enriched GO terms\n for downregulated genes") +
  theme_bw()
```

<div style="text-align: justify">
Het viel op de meeste significante downgerugeleerde genen betrokken zijn bij het vasculaire systeem en cell migratie.

